【裁判字號】    98,交訴,123
【裁判日期】    990318
【裁判案由】    公共危險
【裁判全文】
臺灣屏東地方法院刑事判決             98年度交訴字第123號
公  訴  人  臺灣屏東地方法院檢察署檢察官
被      告  甲○○
選任辯護人  黃光宇律師
上列被告因公共危險案件，經檢察官提起公訴（98年度偵字第
7000號）本院判決如下：
    主  文
甲○○無罪。
    理  由
壹、證據能力
一、按被告以外之人（包括證人、鑑定人、告訴人、被害人及共
    同被告等）於審判外之陳述雖不符刑事訴訟法第159 之1 至
    之4 等4 條之規定，而經當事人於審判程序同意作為證據，
    法院審酌該言詞陳述或書面陳述作成時之情況，認為適當者
    ，亦得為證據；當事人、代理人或辯護人於法院調查證據時
    ，知有刑事訴訟法第159 條第1 項不得為證據之情形，而未
    於言詞辯論終結前聲明異議者，視為有前項之同意，同法第
    159 條之5 定有明文。立法意旨在於傳聞證據未經當事人之
    反對詰問予以核實，原則上先予排除；惟若當事人已放棄反
    對詰問權，於審判程序中表明同意該等傳聞證據可作為證據
    ；或於言詞辯論終結前未聲明異議，基於尊重當事人對傳聞
    證據之處分權及證據資料愈豐富，愈有助於真實發見之理念
    ，且強化言詞辯論主義，使訴訟程序得以順暢進行，上開傳
    聞證據亦均具有證據能力。本件被告甲○○、選任辯護人及
    檢察官均已於本院審理時表示就卷內所存認定犯罪事實之言
    詞陳述及書面陳述無意見（除下列二所示部分外），且被告
    同意作為證據，經本院審酌上開證據作成時之客觀狀況，並
    無任何不當施壓或干擾，亦未有事證顯示有遭受不當取供之
    情形，因認以之作為證據亦屬適當，依上開刑事訴訟法第
    159 條之5 第1 項之規定，自得作為證據使用。
二、按被告以外之人，於審判外之言詞或書面陳述，除法律有規
    定者外，不得作為證據；被告以外之人（包括證人、鑑定人
    、告訴人、被害人及共同被告等）於檢察事務官、司法警察
    官或司法警察調查中所為之陳述，與審判中不符時，其先前
    之陳述具有較可信之特別情況，且為證明犯罪事實存否所必
    要者，得為證據，刑事訴訟法第159 條第1 項、第159 條之
    2 分別定有明文。是被告以外之人於司法警察（官）調查中
    所為之陳述，依刑事訴訟法第159 條第1 項規定，係屬傳聞
    證據，原則上無證據能力，惟如該陳述與審判中不符時，其
    先前之陳述具有較可信之特別情況，且為證明犯罪事實存否
    所必要者，依同法第159 條之2 規定（即刑事訴訟法第159
    條第1 項所指之「除法律有規定者外」），始例外認為有證
    據能力；如該陳述與審判中相符時，因該陳述並不符合刑事
    訴訟法第159 條之2 有關傳聞例外之規定，故不得作為認定
    本案犯罪事實有無之證據，此時，當以證人於審判中之陳述
    作為證據。另所謂「前後陳述不符」之要件，應就前後階段
    之陳述進行整體判斷，以決定其間是否具有實質性差異，惟
    無須針對全部陳述作比較，陳述之一部分有不符，亦屬之。
    又「證明犯罪事實之存否所必要」，即使用證據之必要性，
    係指因無法再從同陳述者取得證言，而有利用原陳述之必要
    性，只要認為該陳述是屬於與犯罪事實存否相關之事實，並
    為證明該事實在實質上之必要性即可。而「具有可信之特別
    情況」，係指依陳述時之外部客觀情況而言，足以令人相信
    該陳述是虛偽之危險性不高，必須綜合該陳述是否未受到外
    力影響；陳述人之觀察、記憶、表達是否正確及有無偽證之
    各項因素，而為判斷。經查：本件證人乙○○於警詢所為之
    陳述，為被告以外之人於司法警察調查時所為之陳述，惟其
    於警詢陳述：對方有下來看一看，協助伊兒子將機車牽到路
    邊，後來說要叫人來處理就離開了，當時會抄甲○○的車牌
    號碼，是因為路人看他要走掉，要伊記下來，當時甲○○留
    在下場約1 至2 分鐘左右等語（見警卷第5 至7 頁），而於
    本院審理時則證述：會抄下甲○○車牌號碼是因為伊先生要
    伊抄下的，因為他已經要離開了，他停留在現場的時間約20
    幾分鐘等語。其就被告停留在現場之時間、何人告知抄下車
    牌號碼等前後供述不一、具有實質性差異，且為證明犯罪事
    實所必要，而被告、辯護人於本院審理時，亦未表示該警詢
    筆錄有何特別不可信情況，是其警詢筆錄有證據能力。
貳、實體部分：
一、公訴意旨略以：被告甲○○於民國98年9月5日中午12時10分
    許，駕駛車牌號碼AI-6750 號自用小客車，在屏東縣長治鄉
    ○○路338 巷2 之3 號旁之巷口，與由乙○○所駕駛之車牌
    號碼P5Y-055 號之重型機車發生車禍，並造成乙○○受有右
    膝蓋挫傷併腫痛、擦傷、右肩扭挫傷之傷害。被告於肇事後
    ，雖有下車查看乙○○之傷勢，然竟未留下現場等候救護人
    員或警方到場，亦未採取任何有利於傷者救護之措施，反基
    於逃逸之犯意，駕駛其所有上開自用小客車逃離車禍現場不
    知去向。嗣經警方據報到場處理，並根據車牌號碼而查獲被
    告為前述車禍之駕駛人，因認被告涉犯刑法第185 條之4 之
    駕駛動力交通工具肇事，致人受傷而逃逸罪嫌等語。
二、按犯罪事實應依證據認定之，無證據不得認定其犯罪；又不
    能證明被告犯罪者，應諭知無罪之判決，刑事訴訟法第154
    條第2項、第301條第1項分別定有明文。又刑事訴訟法上所
    謂認定犯罪事實之證據，係指足以認定被告確有犯罪行為之
    積極證據而言，該項證據自須適合於被告犯罪事實之認定，
    始得採為斷罪資料。如未能發現相當證據，或證據不足以證
    明，自不能以推測或擬制之方法，以為裁判之基礎。又刑事
    訴訟上證明之資料，無論其為直接或間接證據，均須達於通
    常一般之人均不致有所懷疑，而得確信其為真實之程度，始
    得據為有罪之認定，若其關於被告是否犯罪之證明未能達此
    程度，而有合理性懷疑之存在，致使無從形成有罪之確信，
    根據「罪證有疑，利於被告」之證據法則，即不得遽為不利
    被告之認定（最高法院29年度上字第3105號、40年台上字第
    86號、76年台上字第4986號判例意旨參照）。再按告訴人之
    陳述如無瑕疵，且就其他方面調查又與事實相符，固足採為
    科刑之基礎，倘其陳述尚有瑕疵，則在未究明前，自不得遽
    採為論罪科刑之根據；而所謂無瑕疵，係指被害人所為不利
    被告之陳述，與社會上之一般生活經驗或卷附其他客觀事證
    並無矛盾而言，至所謂就其他方面調查認與事實相符，非僅
    以所援用之旁證足以證明被害結果為已足，尤須綜合一切積
    極佐證，除認定被告確為加害人之外，在推理上無從另為其
    他合理原因之假設而言（最高法院92年度台上字第5580號判
    決意旨參照）。
三、公訴意旨認被告甲○○涉犯刑法第185條之4之肇事逃逸罪嫌
    ，無非係以證人乙○○警詢之陳述、診斷證明書1紙、道路
    交通事故現場圖暨調查報告表各1份、車禍照片10張等為其
    主要之論據。訊據被告固坦承於上揭時、地駕駛其所有車牌
    號碼AI-6750 號自用小客車與證人乙○○所駕乘車牌號碼P5
    Y-055 號重型機車發生擦撞之情，惟堅決否認有何肇事逃逸
    犯行，辯稱：發生車禍後，伊有下車察看、詢問乙○○之傷
    勢，並協助將乙○○之機車移至路旁，且有下車兩次查看，
    但因當日伊有急事處理，並經告知乙○○一定會負起所有責
    任也會找人來處理才離開，伊並無肇事逃逸之犯行與故意等
    語。經查：
（一）被告甲○○所駕駛之車牌號碼AI-6750 號自用小客車於上
      揭時、地與駕乘車牌號碼P5Y-055 號重型機車行經該處之
      證人乙○○發生擦撞交通事故，致證人乙○○因而受有右
      膝蓋挫傷併腫痛、擦傷、右肩扭挫傷之傷害各節，業經證
      人乙○○證述在卷（見警卷第5 至7 頁），並有道路交通
      事故調查報告表（一）、（二）、道路交通事故現場圖、
      診斷證明書各1 份、現場照片10張在卷可稽（見警卷第9
      至17頁），並為被告所不爭執，堪認證人乙○○確實係因
      與被告發生車禍事故受傷無訛。
（二）被告甲○○於肇事後確有立即下車察看外，且詢問乙○○
      之傷勢，又上車將其所駕駛之上開自用小客車移至路旁後
      ，再度下車關心乙○○之受傷狀況，並表示會找人來處理
      等情，迭據被告供明在卷，亦與證人乙○○證述之情節相
      符。證人乙○○於本院審理時證述：車禍發生後，被告有
      下車幫伊將機車扶去路旁邊，並問伊有無受傷，他說要找
      人來處理，伊告訴被告輕微受傷，之後被告就再把車開去
      前面一點，後來被告又下車問伊可否離開找人，伊說只有
      點傷而已，並沒有強制被告要留下，被告沒有留下聯絡方
      式、姓名就離開了，伊見被告要離去，就將被告車牌號碼
      抄下，這段時間應該只有一下子等語甚詳（見本院卷第36
      至38頁）。至證人乙○○雖於警詢陳述被告僅留於現場1
      至2 分鐘一情（見警卷第7 頁）與其於本院審理時所證述
      被告約留在現場20分鐘不同，然證人乙○○於警詢及本院
      審理時均證述被告二度下車察看、將機車移至路旁、詢問
      乙○○傷勢，由此情觀之，被告留下肇事現場之時間應非
      如證人警詢所述僅1 至2 分鐘之短暫，或係因斯時事發突
      然緊張或因迫使警方積極查詢被告等因素而為如此陳述，
      故其警詢之陳述與客觀事實有所矛盾而有瑕疵自應不可採
      信。綜上，足見被告於肇事後確有二度下車察看證人乙○
      ○之傷勢，並表示欲找人前來處理及詢問證人乙○○可否
      離去後，證人乙○○未積極反對，始行離開等情堪予認定
      。又證人乙○○傷勢為右膝蓋挫傷並腫痛、擦傷、右肩扭
      挫傷等，且其於本院審理時亦證述：車禍發生後，伊當時
      外觀看不出來有受傷，也沒有立刻就醫，先回家冰敷後，
      大約一小時後才去醫院等語（見本院卷第37至38頁），可
      知證人乙○○之傷勢均非甚為嚴重，而無生命、身體不可
      容許之危險，亦可認定。按刑法第185 條之4 駕駛動力交
      通工具逃逸罪，其立法理由乃「為維護交通安全，加強救
      護，減少被害人之死傷，促使駕駛人於肇事後，能使被害
      人即時救護，特增設本條」，立法者認駕駛人駕車肇事後
      ，倘能將被害人即時救護，或留在現場處理，避免後車再
      次撞擊傷者，均可減輕或避免被害人之傷亡，此攸關社會
      大眾生命、身體之安全，因而將駕車肇事逃逸行為，明文
      規定為犯罪行為加以處罰。本條既是在防止逃逸行為所產
      生之抽象危險，因此所謂「逃逸」，應非指行為人有積極
      「逃亡、隱匿」等阻礙犯罪偵查行為，而係指行為人不留
      在肇事現場為即時救護、避免後車再度撞擊或協助相關人
      員迅速處理事故而離去之行為，蓋此一離去行為可能使因
      肇事所發生之損害有再度擴大之危險（最高法院95年度台
      上字第2193號判決意旨參照）。基此，被告於肇事後先後
      二度下車察看，詢問關心乙○○之傷勢，將機車移至路旁
      ，已足確保後車再次撞擊，減少被害人之死傷，並確認證
      人乙○○僅受有擦挫傷，無立即生命危險，並表會找人前
      來處理，始行離去，並非絲毫未曾留於現場作任何適當之
      處理。是以，縱被告有肇事致人受傷之情形，然其既已先
      行下車為上開初步協助及救護行為，避免於車禍現場再度
      發生車禍，其顯與一般行為人肇事後，逕自離去未給予適
      當之救助之行為迥然有異，則被告未留下姓名、電話等聯
      絡方式而後離去之行為，已不可能使其肇事所發生之損害
      再度擴大甚明，故客觀上即不該當於上開立法者所欲處罰
      之積極「逃逸」之行為甚明。
（三）被告甲○○未留下姓名及聯絡方式使證人乙○○得以查悉
      其真實身份一情，為被告所不否認，亦與證人乙○○上開
      證述相符，是此部分事實亦可認定。惟按刑法第185 條之
      4 之肇事逃逸罪，其客觀構成要件為行為人駕駛動力交通
      工具肇事，且致人死傷而逃逸，主觀要件則須行為人對致
      人死傷之事實有所認識，並進而決意擅自逃離肇事現場，
      始足當之（最高法院97年度台上字第4456號判決意旨參照
      ）。又該罪係在處罰肇事後之逃逸行為，其目的在促使駕
      駛人於肇事後能對被害人即時救護，以減少傷亡，並非課
      以肇事者自首或協助偵查之義務（最高法院97年度台上字
      第4702號判決意旨參照）。故倘若行為人於駕車肇事後，
      即下車查看，在詢問及確認被害人之傷勢並無危害生命、
      身體，而被害人亦同意自行就醫及同意行為人先行離去，
      即難認行為人在主觀上有擅自逃離肇事現場之犯意，自不
      該當於刑法第185 條之4 肇事逃逸罪之構成要件。本件被
      告於肇事當時立即下車，為上開協助、處理確認傷勢無礙
      及證人乙○○未強制被告留下等情，業論述如上，是可認
      被告主觀上係因證人消極態度而推認已有默示同意其離去
      ，實難認被告有何主觀肇事逃逸之犯意，且被告當場復行
      上車將車子移至路旁停放處僅距離證人乙○○2 至3 公尺
      處，亦經證人乙○○於警詢證述甚詳，則倘被告確已萌生
      逃逸之決意，大可直接驅車加速離開，又何需二度下車，
      並將車子停放於證人得以目視其車牌號碼之距離，且在知
      悉乙○○抄下其車號時，亦未為任何妨礙行為，由上開種
      種客觀情事觀之，自無從推論被告主觀上有擅自逃離肇事
      現場不予救助之犯意。
（四）至被告甲○○協助證人乙○○將機車移至路邊，確認證人
      乙○○傷勢並無大礙後，以有要事處理為由，見證人未積
      極反對其離開，未留下姓名、聯絡方式逕行離去等情，其
      行為或有礙被害人追償及檢警機關調查之便利，固屬可議
      ，惟仍與刑法第185 條之4 立法目的係在於規範行為人即
      時救助之義務有間。
四、綜上所述，被告甲○○辯稱其於車禍後二度下車查看，並表
    示願意負責，因證人乙○○未積極反對其離開且有要事處理
    ，始行離去等情，尚非虛妄。公訴人所舉證據未達於通常一
    般之人均不致有所懷疑之程度，而得確信其真實之程度，致
    使無從形成有罪之確信，則依罪證有疑利於被告之證據法則
    ，即不得遽為被告不利之認定。此外，復查無其他積極證據
    足資認定被告有肇事逃逸之犯行，自屬不能證明被告犯罪，
    揆諸首揭法條規定及判決、判例意旨，自應依法諭知被告無
    罪之判決。
據上論斷，應依刑事訴訟法第301 條第1項，判決如主文。
本案經檢察官潘國威到庭執行職務。
中    華    民    國    99    年    3     月    18    日
                  刑事第三庭  審判長 法  官  邱明弘
                                     法  官  戴韻玲
                                     法  官  陳怡先
以上正本證明與原本無異。
如不服本判決應於收受判決後10日內向本院提出上訴書狀，並應
敘述具體理由；其未敘述上訴理由者，應於上訴期間屆滿後20日
內向本院補提理由書（均須按他造當事人之人數附繕本）「切勿
逕送上級法院」。
中    華    民    國    99    年    3     月    18    日
                                     書記官  鍾小屏

司法院資訊處製作；財團法人民間司法改革基金會備份。
